【裁判字號】    98,上易,851
【裁判日期】    990210
【裁判案由】    詐欺
【裁判全文】
臺灣高等法院臺中分院刑事判決         98年度上易字第851號
上  訴  人
即  被  告  乙○○
上  訴  人
即  被  告  丁○○
上  訴  人
即  被  告  戊○○
上列二人共同
選任辯護人  石娟娟律師
上列上訴人等因詐欺案件，不服臺灣臺中地方法院97年度易字第
4783號中華民國98年4月8日第一審判決（起訴案號：臺灣臺中地
方法院檢察署97年度偵字第10332號、第10359號、第11243號、
第26706號），提起上訴，本院判決如下：
：
    主  文
上訴駁回。
乙○○、丁○○、戊○○三人均緩刑肆年，乙○○、丁○○、戊○○三人於二年內均應向公庫各支付新台幣貳拾萬元。
丁○○、戊○○二人並應依附件和解書所示內容，履行和解約定
。
    犯罪事實
一、丁○○原為亨昌股份有限公司（原址設：臺中縣潭子鄉○○
    路○ 段1巷2號，下稱亨昌公司）之負責人，與戊○○、乙○○均明知亨昌公司已因經營不善而陷於無資力之窘境，該公
    司支票未來將無兌現可能，而戊○○及乙○○亦無資力且無
    實際經營公司之意，竟共同基於意圖為自己不法所有之犯意
    聯絡，擬以惡性倒閉方式，假藉購車名義，向金融機構詐騙
    貸款。約定由丁○○以每個月新臺幣（下同）1 萬元，作為
    戊○○出名擔任亨昌公司股東及董事之代價，並於96年8 月
    30日，先向經濟部申請變更亨昌公司負責人為戊○○；又於
    同年10月12日，再向經濟部申請變更亨昌公司負責人為乙○○（亨昌公司變更登記事項情形，如附表摘要），以此方式
    取信貸款銀行，使貸款銀行誤認三人為公司之股東及前後任
    負責人。茲完成上開變更事項登記後，於96年10月22日，由
    乙○○、戊○○、丁○○3 人共同出面，在臺中縣潭子鄉○○路○ 段1巷2號辦理對保，以亨昌公司名義為借款人，向聯
    邦商業銀行（以下簡稱聯邦銀行）虛偽申請購車貸款170 萬
    元，並由三人擔任亨昌公司之連帶保證人，同時簽發亨昌公
    司向第一商業銀行南臺中分行、土地銀行豐原分行、臺中商
    業銀行神岡分行、臺中商業銀行十九甲簡易型分行申請之支
    票總計36張予聯邦銀行，偽以遠期支票分36期支付貸款，用
    供購買車牌號碼0753-UJ號BMW牌745LIA型自小客車，使聯邦
    銀行承辦人員陷於錯誤，以為亨昌公司確有資力購車，因不
    知其等早已有計劃惡性倒閉，而於96年10月25日批覆核貸15
    0萬元，並依乙○○等人之指示，如數撥款匯入車商指定之
    臺灣銀行虎尾分行帳號第000000000000號帳戶（戶名為劉妙
    華）。嗣後乙○○等人僅繳付3期分期款，自97年2月起，未
    再繳付任何款項，並將上開自小客車予以典當處分得款花用
    。
二、乙○○等3 人復食髓知味，另起犯意，於同年11月20日，將
    公司地址申請變更，遷移至臺中縣潭子鄉○○○路22號後，
    3人復共同出面，於96年12月5日，以乙○○個人名義，向華
    南商業銀行龍江分行（以下簡稱華南銀行）虛偽申請購車貸
    款120 萬元，並由戊○○、丁○○擔任連帶保證人，用供購
    買車牌號碼8397-TY 號保時捷牌CAYENNES型自小客車，致使
    華南銀行承辦人員，因不知其等早已計劃惡性倒閉而陷於錯
    誤，因而核貸並如數撥款，其後乙○○等人僅繳付2期分期
    款後（全數為48期），自97年3月5日起，即未再繳付任何款
    項，並將上開自小客車予以典當處分得款花用。乙○○等3
    人貸得上開2筆款項後，旋依計劃，放任亨昌公司倒閉，自
    97年2月25日起，亨昌公司所開立之支票即大量退票，並遭
    公告列為拒絕往來戶，銀行始知受騙。
三、乙○○另與王惠杰（經通緝到案後另行審結）、真實姓名年
    籍不詳綽號「張先生」之成年男子，明知亨昌公司行將惡性
    倒閉，且該公司支票自始並無兌現可能，竟共同基於意圖為
    自己不法之所有之犯意聯絡，由乙○○將亨昌公司向臺中商
    業銀行十九甲分行申設之帳號第10307號帳戶支票交予王惠
    杰等人，再由「張先生」於97年3月6日以電話聯絡吉凱科技
    有限公司（以下簡稱吉凱公司）負責人王登平，佯以訂購電
    腦器材1套，並由王惠杰於同日在臺中縣潭子鄉○○○路22
    號，持屆期無兌現可能之票號0000000號、面額11萬3,600元
    之亨昌公司前開臺中商業銀行十九甲分行之支票，交付予不
    知情之王登平，使王登平陷於錯誤，於同日將吉凱公司所有
    之電腦器材1套交付予王惠杰。嗣因支票屆期退票，王登平
    始知受騙。
四、案經聯邦銀行、吉凱公司告訴及臺灣歐利克股份有限公司（
    車商）告發，由臺灣臺中地方法院檢察署檢察官偵查起訴。
    理    由
一、訊據上訴人即被告乙○○、丁○○、戊○○等三人均否認有
    何詐欺之犯行，被告乙○○辯稱：伊係經朋友介紹，想經營
    五金生意，才以100萬元向丁○○購買亨昌公司，至於購車
    則是為接送公司客戶之用，後來因為原物料上漲，利潤微薄
    ，公司才經營不善。另被告戊○○辯稱：伊確實為亨昌公司
    之股東，96年8月30日亨昌公司將負責人由丁○○變更為伊
    ，係公司原本就有股東輪流擔任負責人之制度；伊因係前任
    負責人，所以才擔任本件2筆貸款之保證人；且伊擔任保證
    人時，名下仍有資產，並非無資力。至於被告丁○○則辯稱
    ：伊原先係亨昌公司及運勝工業有限公司（以下簡稱運勝公
    司）之負責人，為徹底切割兩家公司財務，才決定將亨昌公
    司賣掉。因為乙○○以100萬元向伊購買亨昌公司，是幫他
    解決問題，所以才答應擔任購車貸款之保證人，且伊擔任保
    證人時仍有資力，並無詐騙告訴人之情形云云。
二、然經查，被告三人於前揭時、地，以亨昌公司名義，向聯邦
    銀行辦理購車貸款150萬元（分36期清償），並由被告3人擔
    任保證人，同時開立亨昌公司之支票36張；另以被告乙○○
    名義，向華南銀行辦理購車貸款120萬元（分48期清償），
    並由被告戊○○、丁○○擔任保證人；惟上開款項，分別僅
    繳納3期及2期即停止繳納，且亨昌公司所簽發之支票，包括
    交付吉凱公司購買電腦器材之支票，均遭退票等情，業據證
    人即聯邦銀行車貸經理李威龍、聯邦銀行對保人員陳文憲、
    華南銀行對保人員張豐承、台灣歐利克股份有限公司職員劉
    霈涵、及吉凱公司負責人王登平等人，於本院審理中證述綦
    詳。
三、被告三人固執前揭情詞辯解，惟查：
  (一)被告丁○○於原審法院審理中自承：伊當時有2家公司，原
    先經營得不錯，但近幾年經濟不景氣，週轉發生困難，朋友
    表示，如兩家公司均有負債，則負債比過高，不利於向銀行
    貸款，因此才先將亨昌公司負責人變更為戊○○，之後經別
    人建議，再把亨昌公司賣給乙○○；伊當時在外面欠了很多
    錢，也有向地下錢莊借錢，公司每天都有很多人來要錢等語
    （見原審98年3月25日審判筆錄第18-19頁）。足以證明亨昌
    公司當時已有經營不善之情形，且因債信不佳，而無法獲得
    銀行正常之融資。
  (二)又被告丁○○於檢察官偵訊時亦供稱：因我經營不下去，有
    人建議，我就上網找代辦公司，能否幫我向銀行貸款解決困
    難，後來他建議我賣掉，對方介紹乙○○來跟我談等語（見
    97 年度偵字第10332號卷第35頁）。由此可知，被告丁○○
    將亨昌公司之股份轉讓予被告乙○○，主要目的是準備向銀
    行辦理貸款，此變更公司負責人之方式，應係辦理貸款手段
    之一，其並無變賣公司之真意甚明。
  (三)另被告戊○○雖列名為亨昌公司之股東，甚至於96年8月30
    日再變更登記擔任亨昌公司之負責人。惟被告丁○○於原審
    審理時供稱被告戊○○與伊合夥創立亨昌公司之出資額為10
    0萬元（見原審98年3月25日筆錄第18頁），業與96年8月30
    日以前，被告戊○○所登記持有亨昌公司之股份700股，每
    股1000元，總額70萬元一情不符（參卷附亨昌公司經濟部登
    記資料）。而被告戊○○於本院審理時對於伊當時投資亨昌
    公司之出資額，竟答稱想不來（原審同上日筆錄第21頁），
    亦與經驗法則有違。再參以被告丁○○對於為何於96年8月
    30日突然將公司負責人變更為戊○○，供稱係為了切割亨昌
    公司與運勝公司之財務信用（見原審同日筆錄第19頁）；惟
    被告戊○○則供稱：公司負責人會輪動，是股東會決議讓他
    做看看等語（原審同日筆錄第21頁），兩人之供述已互不一
    致。益證，被告戊○○應僅係亨昌公司名義上之股東（即俗
    稱之“人頭”）。被告丁○○於96年8月30日將亨昌公司負
    責人變更為被告戊○○，主要目的係在為伊向銀行詐貸購車
    款作預先準備。
  (四)被告丁○○及乙○○固又辯稱確實以100 萬元買賣亨昌公司
    之股權。惟被告乙○○自承：伊對五金經營不是很了解，還
    在學習階段（原審同日筆錄第16-17頁），既然如此，豈會
    願意花100萬元買下亨昌公司。又關於100萬元資金之來源，
    被告乙○○先稱是自伊母親戶頭領出；後改稱：錢都是伊姐
    姐在保管；再改稱：錢是朋友丙○○返還的借款等語（原審
    同日筆錄第13頁）。按100萬元並非小數目，倘真有以100萬
    元購買亨昌公司之事實，何以對於資金來源無法交待清楚。
    再參以被告乙○○供稱交付100萬元予被告丁○○之時間係
    在96年9月底、10月初以現金交付（同上筆錄第14頁）；惟
    被告丁○○供稱收受乙○○100萬元時間，先稱：96年農曆
    過完年，再改稱96年5、6月，再改稱變更公司負責人之前（
    同上筆錄第19頁），兩人供述之情節已不一致。且100萬元
    並非小數，兩人卻供稱均以現金交易，亦與常情有違，所辯
    均不足採信。足證，被告乙○○並無以100萬元向被告丁○○購買亨昌公司之情事。
  (五)被告乙○○固又辯稱：伊擔任負責人後所購買的二部汽車，
    其中BMW 廠牌的車子是準備接送公司客戶使用，另一部保時
    捷車子，則是供自己使用，確實係因為需要才購車云云。惟
    被告戊○○於原審法院審理時則供稱：之前公司並無為專門
    接送客戶而買車之事（見同上筆錄第23頁）。再參以被告丁○○供稱：亨昌公司當時因整體大環境惡化，公司已經快撐
    不下去了（同上筆錄第20頁），顯見被告乙○○接手亨昌公
    司時，公司體質及大環境均屬不佳，加上被告乙○○甫接手
    公司，營運未上軌道，豈會輕易花錢購買豪華汽車而只是為
    了接送客戶。此外，被告乙○○既自稱係以100萬元購買亨
    昌公司，隨即又分別花費150萬元及120萬元購買2部豪華汽
    車，且購車之成本，遠比購買公司之股權要高，此舉亦違反
    經驗法則。況且，被告乙○○在購成2部汽車後，隨即將車
    輛交付地下錢莊典當換取現金，甚至在購買第2部汽車後，
    又意圖購買第3部汽車，並據證人劉霈涵證述在卷（原審98
    年2月11日審判筆錄第6頁）。綜上足證，被告等人並無購買
    汽車之真意，其目的係以購車為由，以便向銀行取得貸款甚
    明。
  (六)又被告戊○○實際上並非亨昌公司之股東或負責人，已如前
    述；另被告丁○○於96年10月12日將股份移轉登記予被告乙○○後，亦非亨昌公司之股東，惟被告乙○○以亨昌公司名
    義購車辦理貸款時，被告戊○○及丁○○竟均同意擔任保證
    人，並提供不動產作為擔保；甚至在第2 次被告乙○○以個
    人名義購車貸款時，被告戊○○、丁○○仍願意擔任保證人
    。此一事實，除呼應前開所述雙方有關亨昌公司股權之買賣
    係虛偽外，亦足以證明，購車辦理貸款，應係被告丁○○為
    解決亨昌公司財務，而與被告乙○○、戊○○共同謀議之手
    段。再參以證人劉霈涵於本院審理時證稱：我覺得被告丁○○是負責人，乙○○只是人頭，因為當時都是丁○○在主導
    ，而且公司章也是由丁○○提供（原審98年2月11日審判筆
    錄第5頁）；及證人陳文憲證稱：主要是和丁○○聯絡（同
    上筆錄第15頁）；以及證人李威龍證稱：伊打電話去公司，
    都是丁○○接的電話，沒有找到乙○○，只能用行動電話和
    乙○○聯繫等語（見原審98年3月25日審判筆錄第25頁），
    均足以證明，被告丁○○確實為本案購車貸款之主事者甚明
    。
  (七)至於被告丁○○及戊○○均辯稱：伊2人當時名下尚有資產
    ，有能力擔任保證人，並無詐欺之意圖。惟查：被告2人提
    出之稅務電子閘門財產調件明細表（原審卷第61-62頁），
    固顯示被告名下確實尚有資產，惟該明細表並未顯示被告2
    人之負債。茲參照被告丁○○自承，當時公司經營困難，還
    因此向地下錢莊舉債，已如前述，及被告2人作為擔保本件
    借款之不動產，均已設定高額之第一順位抵押權，有土地及
    建物登記謄本在卷可佐（原審卷第69-84頁；第107-119頁）
    ；以及案發後，被告未與被害銀行協調解決清償債務，僅放
    任銀行假扣押前開已無價值之不動產（見原審卷第106頁聯
    邦銀行呈報狀），致被害銀行求償無門；以及亨昌公司之前
    開支票，在辦理第二部汽車貸款後，自97年2月起突然大量
    跳票，總計72張，金額高達525萬元，另被告丁○○另一家
    運勝公司，亦大量跳票75張，金額高達648萬元，有法務部
    票據用資訊連結作業查詢資料在卷可憑（97年度偵字第1035
    9號卷49-58頁），均足以證明，被告丁○○等人在辦理前開
    購車貸款後，即放任公司惡性倒閉之事實，至為灼然。
  (八)被告等人固又辯稱：本案兩件貸款案，核貸銀行係經過文件
    審查及徵信過程後，認定被告等人符合貸款及擔任保證人之
    資格，始撥付貸款，銀行並無陷於錯誤云云。惟查：倘銀行
    知悉被告戊○○並非亨昌公司之股東或負責人，倘銀行知悉
    被告乙○○實際上並未以100萬元購買亨昌公司之股權，倘
    銀行知悉亨昌公司營業早已出現問題、倘銀行知悉被告等人
    並無購車之真意，只是為騙取貸款，則銀行豈會同意本件車
    貸。被告等人之辯解，顯係強辭奪理，欲蓋彌彰，益證銀行
    同意本件車貸案，確實是被告等人施用詐術之結果。
  (九)另被告乙○○明知亨昌公司之支票屆期必無法兌現，仍於支
    票帳戶已於97年2月25日被列為拒絕住來戶後之97年3月6日
    ，仍交付亨昌公司之支票作為向吉凱公司購買電腦器材之貨
    款，使不知情之吉凱公司負責人王登平因而受騙，其確有不
    法所有之意圖，亦堪認定之。
  (十)綜上所述，被告三人之辯解均不足為採，此外，復有台中商
    業銀行十九甲分行97.05.21中十九字第097093000062號函附
    之亨昌公司交易明細表1份、台中商業銀行神岡分行97.05.2
    2中神岡字第0970400140號函附之亨昌公司開戶日起迄97年5
    月12日止之交易明細、台灣土地銀行豐原分行97.05.20豐存
    字第0970000650號函附之亨昌公司自開戶日起至97年5月12
    日止之交易明細、台灣土地銀行豐原分行97.05.20豐存字第
    0970000651號函附之運勝工業公司自開戶日起至97年5月12
    日止之交易明細、台灣歐利克股份有限公司入金履歷、訪視
    報告書、本票（發票人：乙○○、戊○○、丁○○，指定受
    款人：台灣歐利克公司）、授權書、吉凱科技有限司出貨單
    、合作金庫銀行進化分化97.05.27合金進化字第0970002043
    號函附之運勝工業公司自開戶日起迄97年5月12日止之交易
    明細表、亨昌股份有限公司之公司基本資料、車號2133-WD
    、0753-UJ自小客車車籍查詢資料、法務部-票據信用資訊連
    結作業查詢資料、第一商業銀行南台中分行97.05.22一南中
    字第105號函附之亨昌公司帳號00000000000自開戶日起迄97
    年5月12日止之交易明細資料、稅務電子閘門財產調件明細
    表1份、貸款暨動產抵押契約書、動產擔保交易動產抵押設
    定登記申請書、債權移轉證明書、動產擔保交易移轉契約書
    、動產擔保交易登記申請書、汽車新領牌登記書、聯邦商業
    銀行本票（96.10.2發票人：乙○○、戊○○、丁○○，面
    額150萬元）影本1紙、聯邦商業銀行第二類票據信用資料查
    覆單、聯邦銀行汽車貸款申請書、授信覆批書、借款契約書
    （汽車貸款專用）等在卷可資佐證，事證明確，被告三人犯
    行已堪認定。
四、核上訴人即被告等三人所為均係犯刑法第339條第1項之詐欺
    取財罪。被告乙○○、丁○○、戊○○三人就犯罪事實欄一
    、二之犯行；及被告乙○○、王惠杰、「張先生」就犯罪事
    實欄三之犯行，分別具有犯意聯絡及行為分擔，為共同正犯
    。被告乙○○前後三次詐欺犯行，及被告丁○○、戊○○前
    後二次詐欺犯行，均犯意各別，行為有異，均應分論併罰，
    原審法院因而適用刑事訴訟法第299條第1項前段，刑法第28
    條、第339條第1項、第51條第5款，刑法施行法第1條之1之
    規定，並審酌被告三人利用公司登記事項取信被害銀行，再
    假藉購車名義，向銀行詐騙貸款後，即放任公司倒閉，其行
    徑殊不足為取，及被告三人詐騙之銀行金額分別為150萬元
    及120萬元，被告丁○○實為本案之主事者，而被告戊○○
    係配合丁○○而擔任保證人，情節較為輕微，另被告乙○○
    尚利用「芭樂票」向吉凱公司詐購電腦器材金額為11萬餘元
    ，以及被告三人於原審法院迄未與被害人和解，且犯後均否
    認犯行等一切情狀，分別量處如原判決主文第1、2、3項所
    示之刑，並均定應執行刑，，其認事用法核無違誤，量刑亦
    屬允當，上訴意旨翻異前詞否認犯罪，其等之上訴均為無理
    由，應予駁回。復查被告等三人前未曾受有期徒刑以上刑之
    宣告，有台灣高等法院被告全國前案紀錄表附卷可稽，被告
    丁○○、戊○○二人於原審判決後已與告訴人達成民事和解
    ，有和解書筆錄影本附卷可查，經此教訓，當知所警惕，應
    無再犯之虞，本院認對被告等三人原審法院所宣告之刑，均
    以暫不執行為適當，爰均併宣告緩刑肆年，並斟酌全案情節
    ，命被告乙○○、丁○○、戊○○三人於二年內向公庫各支
    付新台幣貳拾萬元，以資警惕，另為促進被告丁○○、戊○○二人等賠償告訴人之損失，保障告訴人之權益，本院斟酌
    全案情節，命被告丁○○、戊○○二人等依附件和解書所示
    內容，履行和解約定，被告等三人如有違反上開應履行之條
    件且情節重大者，依刑法第75條之1第1項第4款之規定，撤
    銷緩刑宣告，另執行宣告刑。
五、據上論斷，應依刑事訴訟法第368條，刑法第74條第1項第1
    款、第2項第3、4款、第3項，判決如主文。
本案經檢察官甲○○到庭執行職務。
中    華    民    國    99    年    2    月    10   日
            刑事第四庭    審判長法  官  洪   耀  宗
                                法  官  蔡 王 金 全
                                法  官  劉   登  俊
以上正本證明與原本無異。
不得上訴。
                                書記官  謝 雅 惠
中    華    民    國    99    年    2     月    10    日
   亨昌公司變更登記事項摘要：
┌─────┬───────┬───────┬───────┬──────┐
│          │96.8.30以前   │96.8.30       │96.10.12      │96.11.20    │
├─────┼───────┼───────┼───────┼──────┤
│丁○○股份│2600          │1500          │0             │0           │
│之變動    │（每股1000元）│（每股1000元）│（每股1000元）│（每股10元）│
├─────┼───────┼───────┼───────┼──────┤
│戊○○股份│700           │2600          │2600          │260000      │
│之變動    │              │              │              │            │
├─────┼───────┼───────┼───────┼──────┤
│乙○○股份│0             │0             │1500          │450000      │
│之變動    │              │              │              │            │
├─────┼───────┼───────┼───────┼──────┤
│公司其他變│負責人：丁○○│負責人：戊○○│負責人：乙○○│公司地址變更│
│更事項    │              │              │              │            │
└─────┴───────┴───────┴───────┴──────┘
附錄論罪科刑法條：
中華民國刑法第339條
意圖為自己或第三人不法之所有，以詐術使人將本人或第三人之
物交付者，處5年以下有期徒刑、拘役或科或併科1千元以下罰金
。
以前項方法得財產上不法之利益或使第三人得之者，亦同。
前二項之未遂犯罰之。

司法院資訊處製作；財團法人民間司法改革基金會備份。
